【裁判字號】    89,上易,1613
【裁判日期】    891011
【裁判案由】    傷害
【裁判全文】
台灣高等法院台中分院刑事判決                  八十九年度上易字第一六一三號
    上  訴  人  臺灣台中地方法院檢察署檢察官
    被      告  乙○○
    選任辯護人  張居德
右上訴人因被告傷害案件，不服臺灣台中地方法院八十八年度易字第三二一九號中華
民國八十九年五月二十五日第一審判決（起訴案號：臺灣台中地方法院檢察署八十八
年度偵字第四一四九號），提起上訴，本院判決如左：
      主  文
上訴駁回。
      理  由
一、公訴意旨略以：被告乙○○為台中縣太平市○○○街九之三號「京揚牙醫診所」
    開業牙醫師，於八十七年八月一日下午四時許，在上址為病患丙○○診療、修補
    口腔右側之臼齒時，經告訴人丙○○表示左側牙齒在咀嚼時也會疼痛，本應詳予
    檢查，確定疼痛原因始予治療，竟未詳加檢查，僅以敲診、探針採測之方式即斷
    定左上顎第一大臼齒為「垂直縱裂」，明知拔牙將造成丙○○受傷，仍將告訴人
    之上開臼齒拔除，使之受有缺損之傷害，因認被告涉有刑法第二百七十七條第一
    項之傷害罪嫌。
二、檢察官上訴意旨略以：(1)原起訴書除以中國醫藥學院牙醫學系有關臨床診斷病患
    牙齒是否有「垂直縱裂」之一般診療方式，認本案並無證據證明告訴人有牙齒垂
    直縱裂情事，縱認有垂直縱裂情事，依被告自行加繪之示意圖亦未達必須拔除之
    程度。被告果依據不同於一般診斷方式之其他方式診斷出告訴人有牙齒垂直縱裂
    ，應由被告於病例上記載或審判中舉證。(2)醫療行為之實施必須符合一般醫療程
    序且客觀上認為正當，始能認定欠缺構成要件故意。而醫療行為是否符合一般正
    常程序，應由行為人舉證，此為法律課醫師詳實記載病歷之立法精神所在。被告
    於病歷中並無紀錄合於正常程序之診察過程，自不能認被告主觀上缺乏傷害故意
    。(3)病歷上繪圖係被告事後加繪，已據其於偵查中自承在卷，自不得以之為鑑定
    依據，因此而得之鑑定結果即不足採等語。
三、按檢察官就被告犯罪事實有舉證責任，而犯罪事實應依證據認定之，無證據不得
    推定其犯罪事實；又不能證明被告犯罪或其行為不罰者，應諭知無罪之判決，刑
    事訴訟法第一百六十一條、第一百五十四條第三百零一條第一項分別定有明文
    。又認定犯罪事實所憑之證據，無論其為直接或間接證據，在訴訟上之證明均須
    於通常一般之人均不致有所懷疑而得確信其為真實之程度，始得據為有罪之認定
    ，倘其證明尚未達到此一程度而有合理之懷疑存在，以致無從形成對被告不利之
    確信時，依據罪疑利益歸於被告之法則，即應儘先為有利被告之判斷，不得徒憑
    主觀上之臆測遽行排除有利於被告之可能，最高法院七十六年臺上字第四九八六
    號著有判例足參。是就本件言，就被告刑事責任之成立，檢察官就其構成要件即
    被告之醫療行為之實施，有如何不符合一般醫療程序及客觀上有如何之不正當，
    自應負舉證責任。此與醫師法第十二條就醫師為病人診斷及治療情形等病歷資料
    之製作及保存義務所為之規定應屬二事。上訴意旨所指醫療行為是否符合一般正
    常程序，應由被告舉證一節，應非的論，合先說明。
四、訊據被告乙○○固自承於前開時、地，在被告開設之「京揚牙醫診所」診治告訴
    人丙○○牙齒，並將左上顎第一大臼齒拔除等情，惟堅決否認有何傷害之犯行，
    辯稱：告訴人當時來其診所就診，經伊診斷左邊牙齒是垂直縱裂，裂成二顆，裂
    到牙根分叉處，伊有將情形告訴丙○○，經其同意才將牙拔掉，並在病例上讓丙
    ○○簽名，伊之醫療過程並無任何故意或過失傷害犯行云云。
五、本院查：
  (一)公訴人於偵查時以：牙醫臨床診療所稱之垂直斷裂須以何種器材或診療方式診斷
    及如何治療等事由，函詢中國醫藥學院牙醫學系，該系主任林宏杰分別於八十八
    年三月十一日及同年六月二十一日函覆：「此種疾病治療時，必須視牙齒斷裂情
    況和是否有傷害到牙髓而定，若是牙齒垂直斷裂之終點停留在牙齦上緣，通常可
    藉由根管治療與假牙贗復來修復之，但若其垂直斷裂之終點已在牙齦之下甚至在
    齒漕骨之下，基於治療效果不佳，通常必須施以拔除之治療」及牙齒垂直縱裂可
    藉由：IＸ光片診斷，但其斷裂面若是在近遠心面則診斷不出。II以壓舌板、竹
    筷等物請病患在該懷疑之牙齒做不同方向之上下咬合動作，牙齒會向兩邊撐開，
    並將引發病人疼痛反應。III以優碘之類有色液體塗在牙齒表面再以清水沖洗，若
    有裂縫可見染色之線條。Ⅳ藉強光光源在舌側面打燈透光之，如有深色線條則懷
    疑是牙齒有裂縫等方式來診察等語之事實，有上開函文附偵查卷可考。
  (二)嗣公訴人以被告之診療方式係以「敲診」「探針」為之，與上開中國醫藥學院牙
    醫學系函覆之診療方法不合，而認被告認定告訴人係患「垂直斷裂」顯屬無據，
    而據為提起公訴之重要理由，案經媒體報導後，中國醫藥學院牙醫學系為澄清並
    未介入本案醫療糾紛之仲裁事，於八十八年九月二十八日函台灣台中地方法院檢
    察署略稱：該學系僅就牙醫學理上問題為上開答覆，未斷定回函所列舉內容或項
    目為絕對或全部之診斷方式，經媒體得知公訴人以上開回函之片面文字作為醫療
    糾紛之起訴根據，對該系造成極大之困擾與傷害等語，有上開函文及八十八年九
    月十九日中國時報影本附偵查卷可憑，是公訴人以上醫開學理上之回函為本案心
    證之主要依據，是否妥當即有疑義。
  (三)本案經原審法院檢送相關案卷，送請行政院衛生署醫事審議委員會，就被告是否
    有醫療過失或故意傷害及就檢察官起訴理由等事項為專業鑑定結果，認：I牙齒
    「垂直縱裂」因位置、方向及程度之差異，有時斷裂明顯診斷很容易，有些情況
    則診斷較困難，診斷的方法很多，但若能以目視即可診斷出來，則不需再利用其
    他工具，如Ｘ光、壓舌板、優碘與強光透射等來檢查。II本案所拔牙齒，依病歷
    記載，係從牙冠頂端垂直斷裂到底部牙根分叉處，此況狀確無法以填補或根管治
    療來保留牙齒，應予拔除。III該醫師之診斷與處置皆適當合理，拔牙亦經患者同
    意後施行，其程序與處置皆符合醫療常規，並無不當也無故意傷害之處等情，有
    行政院衛署醫事審議委員會鑑定書在原審卷可證。復查，本件臼齒「垂直縱裂」
    為近遠心縱裂且已斷裂至牙根分叉處之病歷，係屬「簡單性拔牙」，依全民健康
    保險牙科特約醫院所門診審查注意事項、細則第二十六條及全民健康保險牙科醫
    療支付標準口腔顎面外科篇等有關規定，本件既屬「簡單性拔牙」，拔牙前自無
    須照Ｘ光，亦有台中縣牙醫公會函附審理卷可參。公訴人所指依被告自行加繪之
    示意圖觀之，縱裂之終點未至牙齦之下，甚至在齒漕骨之下情形，未達必須拔除
    之程度云云，即無依據。
  (四)本件告訴人於上開時、地，至被告所執業之「京揚牙醫診所」求診，表示兩側上
    顎臼齒區咀嚼疼痛，經被告診斷為左上顎第一大臼齒「垂直縱裂」，經告訴人同
    意後，將之拔除之事實，業據告訴人陳明在卷，並有告訴人之病歷表影本一紙附
    偵查卷可證。雖告訴人稱伊在病歷上簽字並非同意拔牙云云，惟查告訴人係五十
    五年出生，為有完全行為能力之成年女子，其既知悉醫師注射麻藥俾便拔牙，並
    於病歷上簽名為憑，自屬同意被告為上項醫療行為無誤。
  (五)醫生與病人間因專業知識相差之懸殊，就事理而言，告訴人在同意拔牙或其他類
    似對病人身體器官、組織為積極性拔除、切割等破壞之醫療行為時，對同意內容
    所可能產生之後果，短時間內往往無法為妥善之認知，此在心理層面尤然。故做
    為專業人士之醫療人員，就病人在病人心理準備及醫療後可能產生之狀況，事前
    是否清楚之說明，即成為建立醫病信任關係重要之一環。依卷證資料，本件告訴
    人就其左上顎臼齒病症，在初次就診時即予拔除，加之其後對其因哺乳產生之不
    便與困擾，致生本件訴訟，就此信任關係之破壞，被告或應有檢討之處，惟被告
    縱有此疏失，亦顯難謂有公訴人所指之故意傷害行為。
六、原審以不能證明被告犯罪，而依刑事訴訟法第三百零一條第一項規定，諭知無罪
    之判決，經核認事用法，並無不合，檢察官上訴意旨認應就被告予以論罪科刑，
    而指摘原判決不當，經查為無理由，應予駁回。
七、據上論斷，應依刑事訴訟法第三百六十八條，判決如主文。
本案經檢察官甲○○到庭執行職務。
中      華      民      國    八十九     年      十       月     十一   日
                                  臺灣高等法院臺中分院刑事第四庭
                  審判長法  官  洪  耀  宗
                                              法  官  吳  重  政
                                              法  官  劉  登  俊
右正本證明與原本無異。
不得上訴。
                                              書記官  吳  麗  慧
中      華      民      國    八十九     年      十       月    十二    日
                                                                        Ｄ


司法院資訊處製作；財團法人民間司法改革基金會備份。
